臺灣高等法院刑事判決　　　　　　　　96年度上易字第2285號
上　訴　人
即　被　告　乙○○
上列上訴人因詐欺案件，不服臺灣士林地方法院96年度易字第62
1號，中華民國96年8月13日第一審判決（起訴案號：臺灣士林地
方法院檢察署96年度偵字第1673號），提起上訴，本院判決如下
：
    主  文
原判決撤銷。
乙○○幫助意圖為自己不法之所有，以詐術使人將本人之物交付
，處有期徒刑貳月，減為有期徒刑壹月，如易科罰金，以新臺幣
壹仟元折算壹日。
    事  實
一、乙○○為高中肄業，依其智識程度，可預見將自己銀行帳戶
    提供他人，持有者得據以收取向他人詐騙所得款項，竟不違
    背其本意，基於幫助詐欺之不確定故意，於民國95年11 月7
    日（起訴書誤載為95年11月 8日）前往板橋莒光郵局辦理其
    所設00000000000000號帳戶更印換碼並設定語音系統後，隨
    即在不詳地點，將帳戶之提款卡及密碼提供予不詳姓名者使
    用。嗣該不詳姓名者，意圖為自己不法之所有，於95年11月
    10日佯以「王蕙如」名義，以電話向甲○○詐稱：你中旅遊
    獎項，須付保險金等語。甲○○因而陷於錯誤，乃於同日前
    往國泰世華商業銀行匯款新臺幣（下同）54,000元入乙○○
    前揭郵局帳戶，旋發覺有異，始知受騙。
二、案經臺北縣政府警察局海山分局報告臺灣士林地方法院檢察
    署檢察官偵查起訴。
    理  由
一、按被告以外之人於審判外之陳述，雖不符刑事訴訟法第 159
    條之1至第159條之 4規定，而經當事人於審判程序同意作為
    證據，法院審酌該言詞陳述或書面陳述作成時之情況，認為
    適當者，亦得為證據，同法第159條之5第 1項定有明文。查
    甲○○為被告以外之人，其於警詢時所為之陳述，屬被告以
    外之人於審判外之陳述，雖無刑事訴訟法第159條之1至第15
    9條之4所定得為證據之情形，然被告已於原審同意以之作為
    證據（原審卷第19頁），本院審酌該陳述作成時之情況，認
    為適當，此部分得為證據。
二、訊據被告乙○○固坦承上揭郵局帳戶為伊申請設立，且於95
    年11月 7日前往板橋莒光郵局辦理更換印鑑密碼手續等事實
    ，惟矢口否認有何幫助詐欺之犯行，辯稱：該帳戶存摺是遺
    失云云。惟查：
  (一)板橋莒光郵局帳號00000000000000號帳戶，為被告開立，嗣
    於95年11月 7日前往辦理更換印鑑及密碼手續，業據被告坦
    白承認，並有臺灣郵政股份有限公司96年3月12日儲字第096
    0707421 號函及所附立帳申請書、變更帳戶事項申請書影本
    、客戶歷史交易清單在卷可稽。而自稱「王蕙如」之不詳姓
    名者，曾於95年11月10經由電話向甲○○詐稱：你中旅遊獎
    項，須付保險金等語，致甲○○聞之不疑有他，於同日前往
    國泰世華商業銀行匯款54,000元入乙○○上揭郵局帳戶，亦
    據甲○○於警詢時指述綦詳，且有國泰世華商業銀行匯出匯
    款回條影本在卷可憑，核與被告前揭郵局帳戶客戶歷史交易
    清單記載內容相符。足徵自稱「王蕙如」之不詳姓名者向甲
    ○○詐欺所得之財物，確已匯入被告使用帳戶無訛。
  (二)被告所設上揭郵局帳戶，至95年10月5日止，每月5日均有委
    發款項入帳，被告於95年10月11日將存款提領僅剩34元，有
    帳戶客戶歷史交易清單可憑。被告隨即於95年11月 7日辦理
    變更印鑑密碼並設定語音系統，嗣即於95年11月10日供作詐
    欺受款工具。綜此被告上開郵局帳戶係在不再供委發款項受
    款之用後不久即辦理語音系統、更印換碼申請，隨即有入戶
    匯款並立即分次全部領出之異常情形，與現今利用電話實行
    詐欺犯罪者收受他人原已開立帳戶時，通常要求先向金融機
    構申請使用語音服務，以利利用語音方式轉匯，無須至櫃台
    領錢曝光、收受詐騙贓款後常立即進行轉帳或分次提領完罄
    等慣常作法相合。且被告甫更印換碼，如非自己提供密碼，
    取得提款卡之詐騙者何能順利密集分次提領款項？被告雖辯
    以伊遺失上揭存摺云云。然就同時遺失何物品一節，被告於
    95年12月6日警詢時供稱：前揭帳戶存摺是1個月前放在住家
    樓下通河街141巷內之機車置物箱內遺失，另外還遺失1只皮
    包，內含電話卡及名片（偵卷第7頁）；嗣於96年2月14日偵
    訊時供稱：前揭郵局帳戶是在95年11月間在家附近遺失的，
    除了存摺外還有身分證、健保卡等證件（偵卷第33頁）；於
    原審或供稱：伊因為存簿滿了，所以去換簿子……因不知道
    密碼，所以要換密碼，換印章是要換比較漂亮的……當時總
    共遺失了行照、駕照還有一些零零碎碎……，但身分證還有
    健保卡應該沒遺失（原審卷第16至19頁），或供稱：伊95年
    11月 7日領到前揭郵局存摺後連同提款卡、印鑑都放在家裡
    的收納盒內，都沒有遺失云云（原審卷第35至36頁）云云。
    核其前後供述，顯非一致。綜上各情，前開帳戶應係被告提
    供予不詳姓名之人使用，至屬灼然。
  (三)查一般國人向金融機構開設帳戶，並無任何法令限制，若係
    用於存提款之正當用途，大可光明正大自行申請，無須使用
    他人之帳戶。而帳戶係用來存提款項使用，倘有人收集他人
    帳戶做不明使用，出賣或出借帳戶之人，依社會一般人之認
    知，極易判斷係該隱身幕後之使用人意圖以使用他人帳戶，
    以供非法犯罪之用，而現行不法之徒並常利用他人帳戶來詐
    騙他人錢財之用，乃眾所週知之事實，被告迭於警詢及本院
    自承學歷為高中肄業，將上開帳戶之存摺、提款卡及密碼，
    交付姓名、年籍不詳之不明人士使用，依其智識，自可預見
    該收集帳戶之人可能將之用來從事詐欺犯罪，作為詐欺取財
    之人頭帳戶，以收取被害人匯入之款項，竟仍將其帳戶存摺
    、金融卡及密碼交付該來路不明之人，顯具有縱有人以其金
    融帳戶實施詐欺犯罪亦不違背其本意之幫助意思。而按刑法
    上之幫助犯，係對於犯罪與正犯有共同之認識，而以幫助之
    意思，對於正犯資以助力，而未參與實施犯罪之行為者而言
    。本件被告提供其帳戶之相關物件使被害人存入款項，僅為
    他人之詐欺取財犯行提供助力，尚無以自己實施詐欺犯罪之
    意思，與他人有共同犯罪之犯意聯絡，而有參與或分擔詐欺
    犯罪之構成要件行為，是本件被告僅有幫助詐欺之犯意，而
    為詐欺構成要件以外之行為，尚難認被告係詐欺之共同正犯
    。綜上事證，被告所為辯解，核屬卸責之詞，不足採信，其
    幫助他人犯詐欺罪之行為，已經證明，應依法論科。
三、核被告所為，係犯刑法第30條第1項前段、第339條第 1項之
    幫助詐欺取財罪。被告幫助他人實行犯罪行為，為幫助犯，
    應依刑法第30條第2項之規定減輕其刑。
四、原審經審理結果，認被告犯罪事證明確，而為論罪科刑之判
    決，固非全屬無見。惟查，原判決事實欄記載被告依其智識
    程度，可以預見將自己在金融機構之帳戶提供他人使用，將
    成為不法集團收取他人受騙款項之用等情，係以被告之智識
    程度為認定其犯罪故意之依據，然關於被告智識程度為何一
    節，原判決未敘明所憑之證據，已有理由不備之違法。再刑
    罰之量定，固屬法院自由裁量之職權行使，惟刑事審判之量
    刑，旨在實現刑罰權之分配的正義，故法院對科刑判決之被
    告量刑，應符合罪刑相當原則，使罰當其罪，以契合人民之
    法律感情。此所以刑法第五十七條明定科刑時應審酌一切情
    狀，尤應注意該條所列各款情形，以為科刑輕重之標準。查
    本件依積極證據，僅足以被告係幫助他人犯詐欺罪，且詐欺
    犯所得為 54000元，原審亦同此認定。乃原判決論處被告有
    期徒刑十月，減為有期徒刑五月，並諭知如易科罰金，以新
    臺幣三千元折算一日，難謂與罪刑相當原則無違。被告否認
    犯罪提起上訴，固無理由，然原判決既有上揭議，自應由本
    院將原審判決撤銷改判。爰審酌被告提供郵局帳戶供他人收
    受犯罪所得，非但增加被害人尋求救濟之困難，造成社會人
    心不安，亦助長詐騙犯罪者之氣焰，使詐欺犯罪者得以順利
    取得詐欺所得之財物，危害財產交易安全擾亂金融秩序甚鉅
    ，犯罪後任意飾辯，態度難稱良好，併其生活狀況、品行、
    智識程度等一切情狀，量處如主文所示之刑。又被告係於96
    年4月24日以前犯本罪，應依中華民國96年罪犯減刑條例第2
    條第1項第3款之規定減其宣告刑期 2分之1，並依同條例第9
    條，諭知易科罰金之折算標準。
據上論斷，應依刑事訴訟法第369條第1項、第364條、第299條第
1項前段，刑法第30條第1項前段、第2項、第339條第1項、第 41
條第1項前段，刑法施行法第1條之1第1項、第 2項前段，中華民
國96年罪犯減刑條例第2條第1項第3款、第7條第1項、第2項、第
9條，判決如主文。
本案經檢察官呂建昌到庭執行職務。
中　　華　　民　　國　　96　　年　　10　月     25     日
　　　　　　　　　刑事刑七庭  審判長法　官  黃麗生
　　　　　　　　　　　　　　　　    法　官  許宗和
　　　　　　　 　 　　　　　　　　　法　官  林勤純
以上正本證明與原本無異。
本判決不得上訴。
                                    書記官  楊妙恩
中　　華　　民　　國　　96　　年　　10　月   　30　 　日
附錄本案論罪科刑法條全文：
中華民國刑法第339 條
意圖為自己或第三人不法之所有，以詐術使人將本人或第三人之
物交付者，處5 年以下有期徒刑、拘役或科或併科1 千元以下罰
金。
以前項方法得財產上不法之利益或使第三人得之者，亦同。
前二項之未遂犯罰之。
